【裁判字號】    95,重上更(一),208
【裁判日期】    970729
【裁判案由】    侵權行為損害賠償
【裁判全文】
臺灣高等法院民事判決             95年度重上更(一)字第208號
上  訴  人  甲○○
訴訟代理人  陳建宏律師
複 代理 人  柯佩吟律師
            紹良正律師
上  訴  人  乙○○
訴訟代理人  高瑞錚律師
            陳在源律師
            張梅音律師
上列當事人間侵權行為損害賠償事件，兩造對於民國92年 3月31
日臺灣臺北地方法院91年度重訴字第1920號第一審判決各自提起
上訴，上訴人甲○○並為訴之擴張，經判決後，由最高法院發回
更審，本院於97年7月1日言詞辯論終結，判決如下：
    主      文
原判決關於駁回甲○○後開第二項之訴部分，及該部分假執行之
聲請，暨訴訟費用（除確定部分外）之裁判均廢棄。
乙○○應再給付甲○○新臺幣拾壹萬玖仟伍佰伍拾陸元及自民
國九十二年七月一日起，至清償日止，按年息百分之五計算之利
息。
甲○○之其餘上訴及乙○○之上訴均駁回。
乙○○應再給付甲○○新臺幣貳拾壹萬貳仟肆佰柒拾元及自民國
九十二年七月一日起，至清償日止，按年息百分之五計算之利息
。
第一、二審及發回前第三審訴訟費用關於甲○○上訴部分，由乙
○○負擔十分之一，餘由甲○○負擔；關於乙○○上訴及甲○○
擴張之訴部分，均由乙○○負擔。
本判決第二項所命給付之金額，於甲○○以新臺幣壹拾萬柒仟元
供擔保後，得假執行；但乙○○如以新臺幣拾壹萬玖仟伍佰伍
拾陸元預供擔保，得免為假執行。
本判決第五項所命給付之金額，於甲○○以新臺幣柒萬元供擔保
後，得假執行；但乙○○如以新臺幣貳拾壹萬貳仟肆佰柒拾元預
供擔保，得免為假執行。
    事實及理由
一、本件上訴人即被上訴人甲○○（下稱甲○○）聲明求為判決
    ：(一)原判決關於駁回甲○○後開第(二)項之訴部分廢棄。(二)減
    縮請求被上訴人乙○○（下稱乙○○）應再給付甲○○新臺
    幣（下同） 82萬1,862元，及自民國（下同）92年7月1日起
    至清償日止，按年息5%計算之利息。(三)擴張請求乙○○應再
    給付甲○○ 21萬2,470元及自92年7月1日起至清償日止，按
    年息5%計算之利息。(四)願供擔保請准宣告假執行。(五)乙○○
    之上訴駁回（劉秀芬就上開第(二)項之訴部分，原係請求給付
    100萬元及自90年10月19日起算之法定遲延利息， 嗣於發回
    更審中，在本院減縮聲明如上─見本院重上更(一)字卷 130、
    135頁，依民事訴訟法第446條第1項但書、第255條第1項第3
    款之規定，在程序上應予准許）。
    被上訴人即上訴人乙○○聲明求為判決：(一)甲○○之上訴及
    擴張之訴均駁回。(二)如受不利判決，願預供擔保請准宣告免
    為假執行。(三)原判決關於命乙○○給付687萬1,044元本息部
    分廢棄。(四)上開廢棄部分，甲○○在第一審之訴及假執行之
    聲請均駁回。
二、甲○○起訴主張：乙○○於89年 5月29日21時50分許，駕駛
    車號 DI-8006號自用小客車，沿台北市○○街由南向北行駛
    至北平東路口時，竟疏於注意，貿然左轉北平東路，適伊搭
    乘訴外人即伊前夫陶孝榮騎乘車號 IMD-440號重型機車，沿
    天津街對向車道駛至該路口，陶孝榮所騎乘機車之左側車身
    因而遭乙○○駕駛車輛之左前車頭撞及倒地，致伊受有左側
    骨盤骨折、近端脛骨骨折、左側腳踝開放性骨折及左側腰神
    經嚴重受損等傷害，因而受有損害共計786萬2,356元〔含(一)
    醫療費14萬3,078元； (二)車資、看護費及其他必要費用共計
    91萬0,418元 （業經扣除乙○○已給付之看護費10萬元；發
    回前本院判決乙○○應給付此部分費用 91萬9,106元，嗣甲
    ○○於本院更審中減縮其中之8,688元 ─見本院重上更(一)字
    卷98、135頁，僅請求91萬0,418元）、(三)減少勞動能力損失
    380萬8,860元、(四)非財產上損害之慰藉金300萬元，計為786
    萬2,356元 ─此為在原審起訴請求部分〕；另又受有損害21
    萬2,470元 〔含(一)看護費20萬9,000元、(二)醫療費880元、(三)
    其他必要費用2,590元 ─此為在本院更審前擴張請求部分〕
    等情，爰依侵權行為之法則，求為命乙○○給付807萬4,826
    元（其計算式為：7,862,356元+212,470元= 8,074,826元）
    及自92年7月1日起算法定遲延利息之判決（另超過上開金額
    之請求，業經原審及發回前本院判決駁回，未據甲○○聲明
    不服提起上訴，已告確定）。
    乙○○則以：訴外人陶孝榮並非沿天津街由北向南行駛，且
    系爭車禍乃陶孝榮騎乘機車靠左超速行駛，打滑左斜撞及停
    止等待左轉之伊自用小客車所致，而該處道路規劃不當，交
    岔路口兩端之天津街，呈約 1公尺之歪斜，如非占用對向車
    道，無法完成轉彎，伊被迫占用對向車道等待左轉，並無任
    何過失；縱認伊有過失，陶孝榮靠左超速行駛，甲○○可能
    採側坐方式，亦與有過失，依法應減輕或免除賠償金額；又
    甲○○請求賠償之損害金額，伊已經給付及非屬醫療上及生
    活上所必要之部分，均應扣除；且甲○○所受傷害，以現今
    醫療技術之進步，難謂無痊癒之日，加上試裝工作之勞動年
    數不應算至60歲止，及每月薪資2萬8,000元尚有多項疑問等
    ，其請求賠償支出看護費用及減少勞動能力之損失金額，亦
    非真實；又伊於系爭事故發生後，親自將甲○○送往醫院就
    醫，且於甲○○住院期間，主動支付醫療費用及看護費用，
    態度良好，甲○○請求賠償慰藉金 300萬元，顯屬過高等語
    ，資為抗辯。
三、經查甲○○主張乙○○於89年 5月29日21時50分許，駕駛車
    號 DI-8006號自用小客車，沿台北市○○街由南向北行駛至
    北平東路口，欲左轉北平東路時，適伊搭乘訴外人即伊前夫
    陶孝榮騎乘車號 IMD-440號重型機車駛至該路口，陶孝榮所
    騎乘之機車因與乙○○駕駛之車輛發生碰撞而倒地，致伊受
    有左側骨盤骨折、近端脛骨骨折、左側腳踝開放性骨折及左
    側腰神經嚴重受損等傷害之事實，業據其提出國立台灣大學
    醫學院附設醫院（下稱台大醫院）診斷書、行政院國軍退除
    役官兵輔導委員會台北榮民總醫院（下稱台北榮民總醫院）
    診斷證明書、三軍總醫院附設民眾診療服務處（下稱三軍總
    醫院）診斷證明書及身心障礙手冊為證（見原審交附民字卷
    12至17頁），並經本院調取本院91年度交上易字第 209號過
    失傷害案件偵審全卷核閱屬實，且為乙○○所不爭執，自堪
    信為真實。
四、按因故意或過失，不法侵害他人之權利者，負損害賠償責任
    ，民法第184條第1項前段定有明文；又汽車、機車或其他非
    依軌道行使之動力車輛，在使用中加損害於他人者，駕駛人
    應賠償因此所生之損害，但於防止損害之發生，已盡相當之
    注意者，不在此限，亦為同法第191條之2所明定。準此，駕
    駛人對其在使用汽車、機車或其他非依軌道行駛之動力車輛
    中加損害於他人，須該損害非因駕駛人之過失所致時，始可
    免負賠償責任；又此種情形係駕駛人之免責要件，苟欲免其
    賠償責任，應就此負舉證之責（最高法院96年度台上字第33
    3 號判決參照）。又汽車行駛時，駕駛人應注意車前狀況，
    隨時採取必要之安全措施；又汽車行駛至交岔路口，左轉彎
    時，應行至交岔路口中心處左轉，並不得占用來車道搶先左
    轉，且轉彎車應讓直行車先行，亦為道路交通安全規則第94
    條第3項及第102條第1項第4款、第 6款所明定。本件甲○○
    主張系爭車禍事故之發生，全係因乙○○駕駛自用小客車之
    過失所致。雖乙○○否認有何過失，並抗辯：訴外人陶孝榮
    並非沿天津街由北向南行駛，且系爭車禍乃訴外人陶孝榮騎
    乘機車靠左超速行駛，打滑左斜撞及停止等待左轉之伊自用
    小客車所致，而該處道路規劃不當，非占用對向車道，無法
    完成轉彎，伊被迫占用對向車道等待左轉，並無任何過失云
    云。惟查：
    (一)系爭事故發生時，訴外人陶孝榮確係騎乘重型機車，沿台
      北市○○街由北向南行駛等情，已據訴外人陶孝榮在上開
      刑事案件警訊時指訴：「當時我在天津街上北往南直行…
      」；而甲○○亦在上開刑事案件警訊時指訴：「當時是由
      我先生陶孝榮騎乘 IMD-440號重機車載我，在天津街由北
      向南行駛，行至北平東路口時，遭一部由乙○○駕駛 DI-
      8006自（用）小客（車）撞擊…」明確（見臺灣臺北地方
      法院檢察署89年度偵字第 22044號偵查卷第2頁背面、第8
      頁背面）；復經核與乙○○在該刑事案件警訊時所供述：
      「當時我在天津街由南向北行駛，至北平東路口時，要左
      轉北平東路，我見我前方（天津街北向南行駛）有乙部機
      車…直駛過來…」之情形相符（見同卷 9頁背面），且依
      道路交通事故調查報告表所繪事故現場圖所示，訴外人陶
      孝榮所騎乘機車之行進方向，確係沿天津街由北往南行駛
      （見同卷13頁即原審卷(一) 269頁）。雖陶孝榮曾在上開刑
      事案件審理中到庭證述：「我從我太太上班的地方北平東
      路出發，沿著天津街直走，要往忠孝東路，經過北平東路
      時我快過去了，被告（指乙○○）的車子就直接撞過來了
      」云云（見台灣台北地方法院90年交易字第 185號刑事卷
      80頁即本院重上字卷(一) 176頁），惟此與其在事發之初所
      述上開情節已有不符，且亦與其在本院到場所證述：「我
      到台北市○○街的穎珠寶店去接甲○○，…我們當天晚上
      9點多離開珠寶店， 沿著天津街直走要往中和方向回家，
      走到北平東路口，就被撞到了」之情形不同（見本院重上
      字卷(一) 176頁）；再經衡諸陶孝榮如係自北平東路出發，
      沿天津街直走，殊無可能再經過北平東路，足見其在刑事
      案件審理中所為之上開證詞，顯係口誤。是乙○○執此抗
      辯訴外人陶孝榮並非沿天津街由北向南行駛云云，殊不足
      取。
    (二)系爭事故發生後，乙○○所駕駛自用小客車之車頭係朝西
      北方向，車身之大部分係在天津街由北向南之對向車道內
      ，左前車頭與左轉後北平東路分向線之延長線之直線距離
      ，尚有 2.8公尺，有道路交通事故調查報告表之事故現場
      圖可稽（見原審重訴字卷 269頁）。再經徵諸肇事後，乙
      ○○之自用小客車左前保險桿凹陷 5公分、左前燈座損壞
      、左後視鏡撞壞，陶孝榮之機車左側後車身破裂、左後視
      鏡頂壞（見上開偵查卷16頁及本院91年度交上易字第 209
      號刑事卷68至72頁）。復經參諸乙○○於上開刑事案件警
      訊時亦供稱伊車左前車頭與機車左側車身碰撞肇事（見上
      開偵查卷14頁）；而陶孝榮亦於上開刑事案件審理中到庭
      證述：「他（指乙○○）直接左轉就撞上我機車左側行李
      箱的地方…」（見臺灣臺北地方法院90年度交易字第 185
      號刑事卷81頁）；甲○○亦於上開刑事案件審理中指稱：
      「…當時被告（指乙○○）的車是直接往我左腿撞，我急
      著把我的腳抽起來，我的左腳踝粉碎性開放骨折，大腿從
      骨盆旁邊突出去」等情（見上開刑事卷 115頁），足見本
      件事故之發生，全係因乙○○駕駛自用小客車，沿台北市
      ○○街由南向北方向，行駛至北平東路口欲左轉時，疏未
      注意對向來車之車前狀況，且未行至交岔路口中心處，即
      占用來車道搶先左轉，其自用小客車之左前保險桿撞擊陶
      孝榮機車之左後車身，並直接撞擊甲○○之左腿，因而肇
      事，乙○○實有違反道路交通安全規則第94條第 3項及第
      102 條第1項第4款、第6款之規定，自有過失。
    (三)雖乙○○抗辯系爭道路規劃不當，交岔路口兩端之天津街
      ，呈約 1公尺之歪斜，如非占用對向車道，無法完成轉彎
      ，伊被迫占用對向車道等待左轉，並無任何過失云云。惟
      查，台北市○○○路兩端之天津街，其分向線固非平直，
      有現場照片可稽（見本院重上字卷(一) 268頁），惟自天津
      街由南向北方向左轉北平東路時，仍應行至交岔路口中心
      處即天津街與北平東路分向線之延長線交會處，始得左轉
      。乃乙○○尚未駛至北平東路分向線之延長線，即占用來
      車道搶先左轉，其過失情節，尚與天津街分向線是否平直
      無涉。是乙○○以肇事地點道路規劃不當，抗辯無過失云
      云，自不足取。
    (四)且本件車輛肇事責任，經台北市車輛行車事故鑑定委員會
      鑑定及台北市車輛行車事故鑑定覆議委員會覆議結果均認
      為乙○○駕駛 DI-8006號自用小客車，左轉彎車未讓直行
      車先行，係有過失，有台北市車輛行車事故鑑定委員會鑑
      定意見書及台北市車輛行車事故鑑定覆議委員會覆議意見
      書可憑（見原審重訴字卷163至166頁）。又乙○○因此所
      涉及過失傷害罪責部分 ， 亦經本院以91年度交上易字第
      209號刑事判決判處有期徒刑3個月，如易科罰金，以銀元
      300元折算1日確定（見原審重訴字卷54頁）。乙○○既不
      能證明其於本件車禍事故並無過失，則其抗辯無肇事責任
      云云，自不足取。是依上揭規定，甲○○主張乙○○對伊
      因系爭車禍事故所受損害，應負侵權行為損害賠償責任，
      即屬可取。
五、雖乙○○另抗辯陶孝榮超速靠左行駛，甲○○可能採側坐方
    式，亦與有過失云云。惟查：
    (一)系爭肇事地點之速限為每小時40公里，有道路交通事故調
      查報告表可稽（見上開偵查卷13頁背面）。而訴外人陶孝
      榮於事故甫發生後之警訊時，即已供稱其於肇事當時行車
      速率為每小時30公里，亦有台北市政府警察局中正一分局
      交通分隊交通事故談話紀錄表足按（見同卷15頁）。雖乙
      ○○執陶孝榮之機車在遭撞後，仍向前直行約 5.5公尺之
      情節，抗辯陶孝榮駕駛機車超速云云。然查，現場並未留
      有機車之煞車痕，此有道路交通事故調查報告表之事故現
      場圖可憑（見本院重上字卷(一) 269頁），並經證人即台北
      市政府警察局中正一分局交通分隊警員黃文南在上開刑事
      案件審理中到庭證述屬實（見台灣台北地方法院90年度交
      易字第 185號刑事卷83頁），故無從藉由煞車痕長度換算
      機車之車速。而經本院檢送卷證資料，囑託國立交通大學
      鑑定結果，據復：「依來函卷附資料尚無法推算車號IWD-
      440重型機車之時速」，有國立交通大學96年9月27日交大
      管運字第0960014465號函足按（見本院重上更(一)字卷 107
      、108、111頁），亦不足證明陶孝榮駕駛機車確有超速情
      事。再經參諸本件事故之發生，係因乙○○之小客車左前
      保險桿斜撞陶孝榮機車之左後車身而肇事，已如前述，故
      該撞擊力並不能完全抵銷機車前進之力量，而機車遭撞後
      繼續前進 5.5公尺，僅略長於乙○○自用小客車之車身（
      見本院重上字卷(二) 269頁），並非很遠，尚難逕認訴外人
      陶孝榮駕駛機車有超過每小時40公里限速之情事。雖本院
      91年度交上易字第 209號刑事判決理由內記載：「…機車
      行駛速度應非緩慢…」（見原審重訴字卷58頁），惟既未
      認定陶孝榮所駕駛之機車有超過限速40公里之情形，尚難
      據為有利於乙○○之認定。是乙○○抗辯陶孝榮超速行駛
      云云，即非可取。
    (二)按機器腳踏車行駛之車道，無標誌或標線者，在未劃分快
      慢車道之道路，得在最外側二車道行駛，為道路交通安全
      規則第99條第1項第1款所明定。經查，系爭肇事地路之天
      津街為雙向 2線道，並未劃分快慢車道，有道路交通事故
      調查報告表之事故現場圖及現場照片可稽（見本院重上字
      卷(一)269、220、221頁）， 揆諸上開規定，陶孝榮駕駛機
      車，自得行駛於天津街由北往南方向之唯一車道，不生應
      靠右行駛之問題。且依事故現場圖所示，陶孝榮騎乘機車
      來向之天津街，其道路寬度為 4.6公尺，扣除路邊劃有小
      客車停車格之寬度後（見本院重上字卷(一) 220頁），實際
      供車輛通行之車道寬度約僅有 3公尺，茲陶孝榮於距離路
      邊 2.2公尺處遭乙○○自用小客車之左前保險桿撞擊，亦
      難指為未靠右行駛。是乙○○抗辯陶孝榮靠左行駛云云，
      亦無足取。
    (三)本件事故之發生，係因乙○○小客車之左前保險桿撞擊陶
      孝榮機車之左後車身肇事，已如前述。參諸甲○○搭乘陶
      孝榮所駕駛之機車，受傷部位均係在左側骨盤及腰、腿部
      ，右側並未受傷，足見其當時係跨坐而非側坐於機車後座
      。乙○○未據舉證，空言臆測甲○○當時可能係側坐云云
      ，殊不足取。
    (四)且依台北市車輛行車事故鑑定委員會鑑定及台北市車輛行
      車事故鑑定覆議委員會覆議結果均認為：「陶孝榮駕駛IW
      D-440 號重機車：尚未發現違規情形」，亦有台北市車輛
      行車事故鑑定委員會鑑定意見書及台北市車輛行車事故鑑
      定覆議委員會覆議意見書可憑（見原審重訴字卷163至166
      頁）。是乙○○執上開各節，抗辯甲○○或其履行輔助人
      陶孝榮於系爭事故之發生或擴大，與有過失云云，自非可
      取。
六、復按不法侵害他人之身體或健康者，對於被害人因此喪失或
    減少勞動能力或增加生活上之需要時，應負損害賠償責任；
    又不法侵害他人之身體、健康、名譽、自由、信用、隱私、
    貞操，或不法侵害其他人格法益而情節重大者，被害人雖非
    財產上之損害，亦得請求賠償相當之金額，民法第193條第1
    項、第195條第1項前段定有明文。茲就甲○○在原審起訴請
    求及在本院擴張請求乙○○賠償之各項損害及金額，是否有
    據，逐項審究如下：
    (一)在原審起訴請求部分：
      1.關於醫療費14萬3,078元 （超過上開金額之醫療費請求
        ，業經原審及發回前本院判決駁回確定）部分：
        甲○○主張伊因系爭事故受傷，自89年 5月29日受傷日
        起至91年11月29日止，共計支付醫療費自負額 21萬2,5
        28元（不含證明書費及全民健保支付部分）等情，固據
        其提出診斷書及醫療費用收據為證（見原審交附民卷13
        至60頁、重訴字卷32至36、84頁、91頁背面、93頁）。
        惟查，甲○○自89年5月30日起至同年7月28日止，在台
        大醫院之住院費用，已由乙○○墊付 11萬1,948元，業
        據乙○○提出台大醫院住院自付費用收據聯為證（見原
        審重訴字卷71頁）。雖甲○○主張其請求賠償之醫療費
        ，並未包括上開乙○○墊付之金額，然觀諸甲○○提出
        之計算表即發回前本院判決附表一，仍將上開期間之自
        負額即序號 1、26至33合計6萬9,756元列入請求，自應
        扣除。是甲○○請求乙○○賠償醫療費 14萬2,772元（
        其計算式為：212,528元-69,756元=142,772元）部分，
        應屬有據；至逾上開金額之醫療費請求，即屬無據。
      2.關於車資、看護費及其他必要費用共計91萬0,418元 （
        超過上開金額之車資、看護費及其他必要費用請求，業
        經原審及發回前本院判決駁回確定）部分：
        (1)關於車資部分：
          甲○○主張伊自89年 5月29日起至91年11月29日止，
          因前往醫院住院及門診，支出計程車資1萬6,525元（
          超過此金額之車資請求，業經原審判決駁回確定）等
          情，業據其提出計程車費收據為證（見原審重訴字卷
          37、233、251頁）。雖乙○○就未提出單據部分之車
          資支出，予以否認（見本院重上更(一)字卷66頁）。惟
          查，甲○○因系爭事故，受有左側骨盤骨折、近端脛
          骨骨折、左側腳踝開放性骨折及左側腰神經嚴重受損
          等傷害；參諸台大醫院91年12月10日 (91) 校附醫秘
          字第9100208807號函載：「…(二)病人因髖關節、膝關
          節及踝關節外傷性關節炎、左踝關節下垂，左膝關節
          運動範圍嚴重受限，股四頭肌肌力喪失百分之80以上
          ，因此行動不便、勞動能力嚴重受影響…；其病況可
          能繼續惡化，導致關節時常疼痛，故而長期需人幫忙
          照顧。(三)林女士所受傷勢無法完全治癒，由於其左下
          肢肌力減少，關節活動度受限，並有外傷性關節炎，
          其勞動能力嚴重減少」（見原審重訴字卷87、88頁）
          ，足見甲○○所受傷害頗為嚴重，是其以計程車代替
          擁擠不便之大眾交通工具，往返就醫，即有必要。又
          甲○○住所位於台北縣中和市○○路，前往台大醫院
          、台北榮民總醫院、振興醫院及三軍總醫院之單趟計
          程車資依序為220元、420元、425元、350元，有計程
          車運價證明可憑（見原審重訴字卷 251頁），乙○○
          就上開收據之真正亦不爭執。茲稽以甲○○於上開期
          間內之就醫紀錄，其中除89年 7月26日自台大醫院出
          院返回台北縣中和市住所為單趟車程外，其餘至台大
          醫院門診20次、至台北榮民總醫院門診 5次，至振興
          醫院門診1次，至三軍總醫院門診2次，均係往返之車
          程（見原審交附民卷第9頁），故此部分之車資共計1
          萬5,470元〔 (220元×41趟)+ (420元×10趟)+( 425
          元×2趟）+(350元×4趟)= 15,470元〕；另甲○○於
          91年 8月27日、91年9月3日自台北縣中和市○○路住
          所，搭乘計程車分別往返內湖康寧醫院及台大醫院，
          花費共計1,055元，亦有計程車收據可稽 （見原審重
          訴字卷37頁），是甲○○請求乙○○賠償計程車資 1
          萬6,525元（其計算式為：15,470元+1,055元=16,525
          元），即屬有據。
        (2)關於看護費部分：
          甲○○主張伊因受傷行動不便，日常生活起居需由旁
          人照料，因而僱請看護，支付費用合計 97萬5,900元
          （甲○○誤算為97萬7,900元─見原審交附民字卷第9
          頁背面、重訴字卷29頁），即：(1)自89年 7月27日起
          至同年9月6日止，共42天，支付看護費用8萬4,000元
          ；(2)自89年10月4日起至同年月6日止，共3天， 支付
          看護費用3,900元；(3)自89年10月7日起至90年 1月21
          日止，共107天，支付看護費用21萬4,000元；(4)自90
          年1月29日起至同年3月30日止，共61天，支付看護費
          用12萬2,000元； (5)自90年4月1日起至90年12月31日
          止，共275天，支付看護費用22萬5,000元；(6)自91年
          1月1日起至91年8月31日止，共8個月，支付看護費用
          20萬元；(7)自91年9月1日起至同年月23日止，共23天
          ，支付看護費用2萬5,000元；(7)自91年 9月24日起至
          同年11月13日止，共51天，支付看護費用 10萬2,000
          元等情，業據其提出收據為證（見原審交附民字卷61
          至73頁、重訴字卷38至44頁）。乙○○就上開收據之
          形式真正，在原審及發回前在本院均未爭執，即應視
          同自認（民事訴訟法第280條第1項前段規定參照），
          其未能證明與事實不符，卻於本院更審中撤銷上開自
          認，自非法之所許（同法第279條第3項規定參照）。
          又甲○○受有複雜且嚴重之外傷，需視全身安全狀態
          而行多次手術，包括：(1)89年 6月21日左側骨盆骨、
          髖臼複雜性骨折脫位，合併左股骨頭剝離性骨折並脫
          位，施行重建整復，使用重建型鋼板固定。(2)89年 6
          月26日左足、跟骨開放粉碎性骨折合併多條肌腱斷裂
          ，施清創，骨折固定等手術。(3)89年 6月30日左足踝
          部再施清創術，皮質帶血管移植等。(4)90年 1月11日
          左足第三趾骨髓炎，施sequestrectomy debridement
          （壞死骨切除清創）。(5)90年 9月25日左膝強直，施
          極困難的Quadricepsplasty（股四頭肌放鬆術），皮
          膚情況極差，部份壞死。(6)90年10月21日再施股四頭
          肌之整形、皮膚移植重建、攣縮放鬆等術，左踝關節
          下垂整型術等。(7)90年11月 9日，左膝、股四頭肌部
          位肌放鬆，感染、壞死組織之清創等；又其多處骨折
          ，合併軟組織破壞攣縮，關節、左膝、左髖、足踝關
          節皆有嚴重運動障礙，其所承受之痛苦及後遺病症，
          包括肉體以及精神損害（phychological damage）應
          需長期照顧，每次手術應需人照料，有台大醫院96年
          10月22日校附醫秘字第0960211890號復函足按（見本
          院重上更(一)字卷 120頁）。且甲○○於96年7月4日再
          至台大醫院追蹤檢查治療，仍有行動不便，兩膝退化
          性病變之情形，亦有台大醫院診斷證明書可稽（見本
          院重上更(一)字卷59頁）。足見甲○○於前述期間，確
          有僱請看護之必要。雖上開看護費，有1日2,000元、
          1日1,300元、及每月2萬5,000元不等之收費標準。惟
          查，台北市於89年至91年間醫院與看護機構簽訂之24
          小時收費標準之市場行情費用約為1,900元至2,200元
          ，有台北市政府衛生局97年 5月30日北市衛醫護字第
          09734354200號函可稽（見本院重上更(一)字卷190頁）
          ；且乙○○亦自認伊曾支付甲○○自89年6月6日起至
          同年7月26日止之看護費 9萬8,400元（見原審重訴字
          卷216頁背面 ─此部分金額不在甲○○請求賠償看護
          費之範圍內），經換算1日亦達1,929元，足見甲○○
          請求賠償之看護費用應屬相當。又乙○○抗辯伊於89
          年 9月間，已支付生活補助費10萬元予甲○○，業據
          其提出收據為證（見原審重訴字卷72頁），既為甲○
          ○所不爭執，且經兩造合意以該金額抵充看護費之一
          部（見本院重上更(一)字卷97頁），應予扣除。是甲○
          ○在原審起訴請求乙○○賠償看護費 87萬5,900元（
          其計算式為：975,900元-100,000元= 875,900元）部
          分，應屬有據；至逾上開金額之看護費請求，即屬無
          據。
        (3)關於其他必要費用部分：
          甲○○主張伊因系爭事故受傷，而須購買藥品、醫療
          器材等，因而支出必要費用1萬5,993元等情〔此部分
          必要費用尚未確定金額原為2萬4,681元，嗣甲○○就
          其中為乙○○所爭執之 8,688元部分，在本院更審中
          減縮不再請求 ─見本院重上更(一)字卷66、98、130、
          135 頁，故僅餘1萬5,993元（其計算式為：24,681元
          -8,688元=15,993元）〕， 業據其提出統一發票、估
          價單及收據為證（見原審交附民字卷74至81頁、重訴
          字卷45至53、85頁），且為乙○○所不爭執，是甲○
          ○請求乙○○賠償此部分必要費用1萬5,993元，即屬
          有據。
      3.關於減少勞動能力之損失380萬8,860元（超過上開金額
        之減少勞動能力損失賠償請求，業經原審判決駁回確定
        ）部分：
        甲○○主張伊於系爭事故發生時，受僱於萱妮服裝精品
        名店，每月底薪為2萬8,000元等情，業據其提出89年5
        月份薪資所得扣繳及免扣繳憑單為證（見原審交附民字
        卷84頁），並經證人即萱妮服裝精品名店之負責人游齡
        珠在原審到場結證：「原告（指甲○○）在（89年）3
        月1日籌備時就已經在我公司任職，但公司登記是在4月
        底才出來，車禍發生時仍任職中」、「（甲○○）底薪
        是2萬8,000元，另外可以抽成，抽成要看業績，報稅的
        時候沒有將抽成的部分算進去」屬實（見原審重訴字卷
        186、187頁）；參諸萱妮服裝精品名店係於89年 4月29
        日始經台北市政府核准設立登記，有營利事業登記證可
        稽（見原審重訴字卷169頁），而甲○○旋即於同年5月
        29日發生系爭事故，是其僅提出萱妮服裝精品名店所開
        立89年 5月份之薪資扣繳憑單，自無不實。又甲○○在
        萱妮服裝精品名店尚未完成設立登記前，即自89年3月1
        日起受僱於該店，其每月實領薪資，除上開底薪2萬8,0
        00元外，另依業績計算抽成，業經證人游齡珠證述如前
        ，是甲○○另提出同年4月份及5月份薪資袋，金額各為
        4萬9,170元、4萬6,000元（見原審重訴字卷170頁），
        並無齟齬，乙○○執此抗辯上開薪資扣繳憑單係屬偽造
        云云，自不足取。又甲○○主張月薪2萬8,000元，衡諸
        當時薪資行情，僅屬中低水準，即非一時一地之報酬，
        自得據為勞動所得之認定。雖依行政院環境保護署93年
        8月4日環署秘字第0930055310號復函內載：「…甲○○
        曾於80年5月20日至81年1月31日間擔任本署臨時工乙職
        ，所領工資係按日計酬，支領日薪540元整…」（見本
        院重上字卷(二)21頁），惟該函所示工作期間，遠在系爭
        事故發生12餘年前，尚不得以之作為計算甲○○減少勞
        動能力損失之依據。又本院曾於發回前囑託台大醫院鑑
        定結果認為「甲○○女士左踝關節強直在約彎曲10度，
        左膝運動範圍0-40度，左髖關節運動範圍約0-50度。依
        林女士之病況研判應屬勞保殘廢等級第141項第7級」，
        有該院93年4月20日 (93)校附醫秘字第9300003645號函
        可稽（見本院重上字卷(一)195頁）；而甲○○之傷勢於
        屆滿60歲前復原可能性低，亦有台大醫院93年11月 5日
        (93)校附醫秘字第9300212299號函足按（見本院重上字
        卷(二)65頁）；再經參酌「各殘廢等級喪失或減少勞動能
        力比率表」，殘廢等級第7級喪失勞動能力程度為69.21
        %（見本院重上字卷(二)54頁），則甲○○（55年9月20日
        出生─見原審交附民字卷12頁）主張伊自系爭事故發生
        之翌日即89年 5月30日起，迄至年滿60歲（按：此為本
        件起訴時勞動基準法所規定之強制退休年齡）即115年9
        月20日止，尚具有26年 3個月又21日之工作能力，並依
        霍夫曼公式扣除中間利息後，請求乙○○賠償因系爭事
        故所致減少勞動能力之損失380萬8,860元（其計算式為
        ：28,000元×12月×69.21%×霍夫曼係數16.00000000=
        3,808,860元，元以下四捨五入），即屬有據。
      4.關於非財產上損害之慰藉金 300萬元（超過上開金額之
        慰藉金請求，業經原審及發回前本院判決駁回確定）部
        分：
        經查甲○○因系爭事故，受有左側骨盤骨折、近端脛骨
        骨折、左側腳踝開放性骨折及左側腰神經嚴重受損等嚴
        重傷害，自89年6月21日起至90年11月9日止，先後進行
        7 次手術，已如前述，其關節、左膝、左髖、足踝關節
        經手術後，仍遺留有嚴重運動障礙，復原可能性低，有
        台大醫院96年10月22日校附醫秘字第0960211890號、93
        年11月5日 (93)校附醫秘字第9300212299號復函可稽（
        見本院重上更(一)字卷120頁、重上字卷(二)65頁）。 是甲
        ○○因前述傷害，在肉體上及精神上自必感受莫大痛苦
        ，不言可喻。爰斟酌甲○○為高中畢業（見臺灣臺北地
        方法院檢察署89年度偵字第22044號偵查卷第8頁），原
        受僱於萱妮服裝精品名店，每月底薪2萬8,000元，財產
        總額為154萬4,234元（見本院重上字卷(一)97頁）；而乙
        ○○為碩士（見上開偵查卷第 9頁），係婦產科開業醫
        師（見原審重訴字卷 190頁），於90年度之所得總額為
        49萬4,797元，財產總額為 3,567萬1,164元（見本院重
        上字卷(一)98至102頁）， 及系爭事故之發生全係因乙○
        ○之過失所致，因而造成甲○○在肉體上及精神上感受
        莫大痛苦等一切情狀後，認甲○○所得請求賠償之慰藉
        金，應以 250萬元為適當。是甲○○請求乙○○賠償慰
        藉金 250萬元部分，應屬有據；至逾上開金額之慰藉金
        請求，尚屬無據。
      5.依上所述，甲○○在原審起訴請求乙○○賠償部分，於
        736萬0,050元（其計算式為：醫療費142,772元+計程車
        資16,525元+看護費875,900元+其他必要費用15,993元+
        減少勞動能力之損失3,808,860元+ 慰藉金2,500,000元
        =7,360,050元）範圍內，係屬有據；至超過上開金額之
        請求，即屬無據。
    (二)在本院擴張請求部分：
      1.關於看護費20萬9,000元部分：
        甲○○主張伊因受傷行動不便，日常生活起居需由旁人
        照料，自91年11月14日起至同年月30日止，僱請看護共
        17天，支付費用3萬4,000元；又自91年12月 1日起至92
        年6月30日止，僱請看護共 7個月，支付費用17萬5,000
        元，合計支付看護費用20萬9,000元之事實， 業據其提
        出收據為證（見本院重上字卷(一)59至62頁）。依前述六
        (一)2.(2)之說明，應認甲○○係因系爭事故而受支付此部
        分必要看護費用之損害。是甲○○擴張請求乙○○應再
        賠償此部分看護費20萬9,000元，應屬有據。
      2.關於醫療費880元部分：
        甲○○主張伊於91年12月10日、同年月31日至台大醫院
        骨科門診，自付醫療費用 880元之事實，業據其提出台
        大醫院醫療費用收據為證（見本院重上字卷(一)57、58頁
        ），且為乙○○所不爭執（見本院重上更(一)字卷70頁）
        。是甲○○擴張請求乙○○應再賠償醫療費 880元，應
        屬有據。
      3.關於其他必要費用2,590元部分：
        甲○○主張伊因系爭事故受傷 ， 因而須購買柺杖支出
        900元、購買襪套支出800元、 支架修理支出200元、購
        買繩把穿襪輔助具690元，合計2,590元之事實，業據其
        提出統一發票為證（見本院重上字卷(一)63、64頁），且
        為乙○○所不爭執（見本院重上更(一)字卷70頁）。是甲
        ○○擴張請求乙○○應再賠償此部分必要費用 2,590元
        ，即屬有據。
      4.依上所述，甲○○擴張請求乙○○應再給付 21萬2,470
        元（其計算式為：看護費209,000元+醫療費880元+其他
        必要費用2,590元=212,470元），自屬有據。
七、綜上所述，甲○○本於侵權行為之法則，起訴請求乙○○給
    付736萬0,050元及自92年7月1日（見本院重上字卷(一)65頁）
    起至清償日止，按年息5%計算之利息部分，自屬應予准許；
    至逾上開金額（除確定部分外）之請求，即屬不應准許；另
    甲○○在本院擴張請求乙○○再給付21萬2,470元及自92年7
    月1日起至清償日止，按年息5%計算之利息部分， 亦屬應予
    准許。從而原審就上開應予准許之其中704萬0,494元本息部
    分，所為乙○○敗訴之判決，並無不合，乙○○之上訴論旨
    指摘原判決此部分不當，求予廢棄改判，為無理由；就上開
    應予准許之其餘31萬9,556元（其計算式為7,360,050元-7,0
    40,494元=319,556元）本息部分，所為甲○○敗訴之判決，
    尚有未洽，甲○○之上訴論旨指摘原判決此部分不當，求予
    廢棄改判，為有理由，爰由本院予以廢棄改判如主文第 2項
    所示；就上開不應准許部分，所為甲○○敗訴之判決，並無
    不合，甲○○之上訴論旨指摘原判決此部分不當，求予廢棄
    改判，為無理由。又就本判決第2項、第5項所命再給付之金
    額，兩造分別陳明願供擔保，以代釋明，請准宣告假執行或
    免為假執行，經核均與規定相符，爰分別酌定相當之擔保金
    額，併予准許。
八、至兩造其餘之攻擊或防禦方法及未經援用之證據，經本院斟
    酌後，認為均不足以影響本判決之結果，自無逐一詳予論駁
    之必要，併此敘明。
九、據上論結，本件甲○○之上訴為一部有理由，一部無理由，
    乙○○之上訴為無理由；甲○○擴張之訴為有理由，依民事
    訴訟法第450條、第449條第1項、第79條、第78條、第463條
    、第390條第2項、第392條第2項，判決如主文。
中    華    民    國    97    年    7     月    29    日
                  民事第六庭
                      審判長法  官  林鄉誠
                            法  官  許紋華
                            法  官  梁玉芬
正本係照原本作成。
甲○○不得上訴。
乙○○如不服本判決，應於收受送達後20日內向本院提出上訴書
狀，其未表明上訴理由者，應於提出上訴後20日內向本院補提理
由書狀（均須按他造當事人之人數附繕本）上訴時應提出委任律
師或具有律師資格之人之委任狀；委任有律師資格者，另應附具
律師資格證書及釋明委任人與受任人有民事訴訟法第466條之1第
1項但書或第2項（詳附註）所定關係之釋明文書影本。
中    華    民    國    97    年    7     月    29    日
                            書記官  常淑慧
附註：
民事訴訟法第466條之1（第1項、第2項）：
對於第二審判決上訴，上訴人應委任律師為訴訟代理人。但上訴
人或其他法定代理人具有律師資格者，不在此限。
上訴人之配偶、三親等內之血親、二親等內之姻親，或上訴人為
法人、中央或地方機關時，其所屬專任人員具有律師資格並經法
院認為適當者，亦得為第三審訴訟代理人。


司法院資訊處製作；財團法人民間司法改革基金會備份。
